【裁判字號】    97,重訴,358
【裁判日期】    971225
【裁判案由】    侵權行為損害賠償
【裁判全文】
臺灣士林地方法院民事判決             97年度重訴字第358號
原      告  辛○○
            己○○
            戊○○
            庚○○
            乙○○
            丁○○
            甲○○
            丙○○
共      同
訴訟代理人  賴建旭律師
被      告  壬○○
訴訟代理人  桂大正律師
上列當事人間請求損害賠償事件，本院於97年12月11日言詞辯論
終結，判決如下：
    主  文
被告應給付原告辛○○新台幣玖萬貳仟伍佰元、原告庚○○新台
幣壹拾貳萬捌仟玖佰零貳元、原告己○○、戊○○、乙○○、丁○○、甲○○、丙○○各新台幣壹萬貳仟伍佰元，及均自民國九
十七年七月九日起至清償日止按年息百分之五計算之利息。
原告其餘之訴駁回。
本判決第一項得假執行。但被告如為原告辛○○、原告庚○○分
別供擔保新台幣玖萬貳仟伍佰元、壹拾貳萬捌仟玖佰零貳元、其
餘原告各新台幣壹萬貳仟伍佰元後，得免為假執行。
原告其餘假執行之聲請駁回。
    事實及理由
一、原告主張：(一)被告於民國96年1 月7 日凌晨，騎乘車牌號碼
    BIR-930 號重型機車沿台北市○○區○○路北往南方向行駛
    ，行經承德路、民權西路口遇紅燈停止等待之時，適逢被害
    人劉課、原告辛○○夫妻自民權西路東往西方向天橋下方徒
    步穿越承德路口，惟因被害人劉課年邁行動較遲緩，於上開
    路口變換號誌為綠燈時，仍距承德路口西側約4 公尺，詎被
    告騎乘機車原應注意車前狀況及在市區道路行車速度不超過
    時速40公里之規定，並隨時採取必要之安全措施，且按當時
    狀況天候晴、夜間有照明、視距良好且無障礙物，並無不能
    注意之情事，竟疏未注意被害人劉課正緩慢穿越承德路口，
    逕行起步直行，俟發現被害人劉課時已緊急煞車閃避不及，
    致撞擊被害人劉課而肇事，被害人劉課倒地傷重不治而於同
    年月9 日死亡。(二)系爭車禍肇事主因為被告行車未注意車前
    狀況，被害人劉課死亡之結果與被告之肇事行為間顯有相當
    因果關係。又被告不法侵害被害人劉課之身體、生命權致死
    ，原告為被害人劉課之配偶及子女，因此而受精神上之痛苦
    ，爰依民法第184 項第1 項、第185 條第1 項、第192 條、
    第194 條規定，請求被告賠償原告庚○○墊付之殯葬費用新
    台幣（下同）481,005 元；及原告辛○○精神慰撫金2,000,
    000 元、其他原告精神慰撫金各1,000,000 元等語；並聲明
    ：(一)被告應給付原告辛○○2,000,000 元，及自起訴狀繕本
    送達之翌日起至清償日止按年息百分之5 計算之利息；(二)被
    告應給付原告庚○○1,481,005 元，及自起訴狀繕本送達之
    翌日起至清償日止按年息百分之5 計算之利息；(三)被告應給
    付原告己○○、戊○○、乙○○、丁○○、甲○○、丙○○
    各1,000,000 元，及均自起訴狀繕本送達之翌日起至清償日
    止按年息百分之5 計算之利息；(四)原告願供擔保請准宣告假
    執行。
二、被告則以：系爭車禍發生時被害人劉課已高齡82歲，高出臺
    灣地區男性人口平均壽命7 歲，且除被害人劉課之妻即原告
    辛○○外，其餘原告均為被害人劉課之子女，年紀皆已逾40
    ，早已成家立業，原告對於被害人劉課時日無多，應有心理
    上之預期，今被害人劉課雖因意外過世，惟原告對於被害人
    劉課驟逝所受之精神上痛苦，應屬有限，原告請求之慰撫金
    實屬過高，且1 、3 、5 、7 旬唸經費用高達22萬元，亦不
    合理，被告無法負擔。再被告並無超速或其他違規行為，且
    已盡行車注意義務，被害人劉課未依規定行走天橋而擅自穿
    越馬路，就系爭車禍之發生顯然有過失，故縱認被告仍應負
    損害賠償責任，則原告已取得之車禍補償金1,500,000 元，
    亦已足以涵蓋被告應賠償之責任範圍，被告主張扣抵等語抗
    辯；並聲明：(一)原告之訴駁回。(二)如受不利之判決，被告願
    供擔保請准宣告免假執行。
三、兩造不爭執之事實：
(一)、系爭車禍發生的時間地點，被害人劉課因系爭車禍死亡。
(二)、原告辛○○為被害人之妻，其餘原告為被害人劉課之子女。
    （附民卷8~11頁）
(三)、原告庚○○支出喪葬費481,005元。
(四)、原告已經向車禍被害人補償基金領得補償金150萬元。
四、爭執點：
(一)、1、3、5、7旬唸經費用22萬元之支出是否合理？
(二)、慰撫金是否過高？
(三)、系爭車禍發生，被告與被害人之過失責任比例？
(四)、被告得否主張扣抵原告領得之車禍被害人補償金150 萬元？
五、茲就原告請求之項目、數額，是否應予准許及兩造上述之爭
    點析述如下：
(一)、本件原告主張：被告於前開時地因駕駛機車疏失致發生系爭
    車禍，被害人劉課因而死亡之事實，業據被告於刑事過失致
    死案件中自首為肇事人，並有台北市○○○○○道路交通事
    故肇事人自首情形紀錄表、現場圖、照片（偵字第1262號卷
    15、19、55~58 頁）等為證。至檢察官將系爭事故送請台北
    市車輛行車事故鑑定委員會鑑定責任，該會無法判定何人違
    反號號誌，其鑑定結論為：被告涉嫌違反號誌管制與被害人
    劉課涉嫌不依號誌指示、不依規定行走人行天橋穿越路，同
    為肇事主因（同上卷49~52 頁），惟事實上不可能被害人劉
    課與被告同時闖紅燈，是既無證據足認定何者闖紅燈，即不
    能遽予認定其中任何一人有此行為。而被告行車應有注意車
    前狀況隨時準備煞停之義務，其雖行經有行人天橋之路口，
    仍須特別注意路況，其能注意而未注意，自屬有過失，且其
    並因過失致死罪經刑事法院判處有期徒刑5 月，減為2 月15
    日，得易科罰金確定，亦據調閱刑事卷宗（本院96交易字第
    569 號）查明，其過失行為與被害人劉課因而死亡結果，顯
    有相當因果關係，被告侵權行為之事實，應堪認定。
(二)、按因故意或過失，不法侵害他人之權利者，負損害賠償責任
    。又不法侵害他人致死者，對於支出醫療及增加生活上需要
    之費用或殯葬費之人，亦應負損害賠償責任。再不法侵害他
    人致死者，被害人之父、母、子、女及配偶，雖非財產上之
    損害，亦得請求賠償相當之金額。分別為民法第184 條第1
    項前段、第192 條第1 項、第194 條所明定。被告因騎機車
    疏未注意車前狀況，撞及被害人，其不法過失行為，致被害
    人死亡，業如前述，揆諸上開法條規定，其自應負損害賠償
    責任。而原告等為被害人之配偶及子女，有戶籍謄本在卷可
    稽，渠等自得請求被告負損害賠償責任，茲就原告請求之損
    害金額，分別審酌如下：
１、原告庚○○請求被告賠償喪葬費部分：
(1)、原告庚○○請請求被告賠償其所支出之1 、3 、5 、7 旬功
    德費用22萬元，該筆支出是否合理？
、原告庚○○主張其支出被害人劉課之喪葬費，均屬必要，1
    、3 、5 、7 旬唸經費用22萬元，亦係依習俗為之，應由被
    告賠償云云；被告則以：1、3、5、7旬唸經費用高達22萬元
    ，並非合理，被告無力負擔等語。
、原告庚○○主張其支出喪葬費481,005 元之事實，業據提出
    收據、估價單及發票（本院卷97、98頁、附民卷17~25 頁）
    為證，被告除爭執其中1 、3 、5 、7 旬唸經費用22萬元外
    ，餘均不爭執，查估價單中所列之「1 、3 、5 、7 旬功德
    」欄記載4 壇，1 壇5 萬5 千元，總計費用22萬元，而「2
    、4 、6 旬唸經」欄記載15名，單價1,500 元，總計22,500
    元，而依習俗唸經亦可取代功德，是宜比照唸經費核給1 、
    3 、5 、7 旬之費用為30,000元（22,500÷3 ＝7,500 ，7,
    500 ×4 ＝30,000）較為合理，則應予扣除19萬元。原告庚○○請求被告賠償之喪葬費於291,005 元範圍，為有理由。
２、原告請求慰撫金部分：
(1)、原告主張原告與被害人劉課一家人原本和樂融洽，經系爭車
    禍天人永隔，令原告等精神受到重大之創傷，原告辛○○失
    去老伴猶為痛苦，爰原告辛○○請求被告給付慰撫金200 萬
    元，其餘原告各請求100 萬元之慰撫金等語；被告則以前詞
    置辯。
(2)、按慰撫金之數額如何始為相當，應審酌被害人暨其子女、配
    偶暨被告之身份、地位及經濟狀況等關係定之。查被害人劉
    課係16年12月13日出生（附民卷7 頁），因系爭車禍死亡時
    為79歲，逾台灣地區男性之平均壽命，已屬高壽，原告辛○○為被害人劉課之妻，為19年5 月20日出生，於其夫身故時
    已77歲，原告己○○為高中畢業，為電子公司高級工程專員
    ，原告戊○○為國中畢業，在機械公司任職，原告乙○○國
    小畢業，在娃娃城股份有限公司任職，原告庚○○為南港高
    工畢業，原告丁○○為國中畢業，原告甲○○為國小畢業，
    原告丙○○為松山商職畢業，原告己○○、乙○○、甲○○
    之經濟狀況屬中上程度，其餘原告則並不理想，有稅務電子
    閘門財產所得調件明細表（本院卷7~20頁），在卷可考，而
    被告為實踐大學畢業，現為健身教練（本院卷54），名下無
    不動產，96年所得僅20餘萬元（本院卷21頁），暨原告辛○○因系爭車禍發生，頓失相互扶持之配偶，自甚為痛苦，其
    餘原告等雖年逾40，已非年幼，惟喪失至親，傷痛亦在所難
    免等一切情狀，認原告辛○○精神上損害賠償以70萬元為適
    當，其餘原告精神上損害賠償則各以50萬元為適當。原告逾
    此數額之請求，則為無理由，不應准許。
(三)、系爭車禍發生，被告與被害人之過失責任比例？
１、原告主張被害人劉課事發當時因行動不便，無法行走人行路
    橋，係被告未注意車前狀況乃致發生車禍云云；被告以前詞
    抗辯。
２、按損害之發生或擴大，被害人與有過失者，法院得減輕賠償
    金額，或免除之，為民法第217 條第1 項所明定。又「行人
    穿越道路，應依左列規定：設有行人穿越道、人行天橋或人
    行地下道者，必須經由行人穿越道、人行天橋或人行地下道
    穿越，不得在其一百公尺範圍內穿越道路。」，道路交通安
    全規則第134 條第1 款亦定有明文。查原告辛○○於檢察官
    相驗時稱：「當時我及死者從新店我女兒家回家，當時我們
    出捷運站，要去招計程車搭乘，事發時我走在前面要叫計程
    車，當時我們是沿民權西路東往西方向，順著斑馬線穿越承
    德路口，但死者因腳部開過刀，所以走得比較慢，還在斑馬
    線上，是後來計程車司機告訴我死者被別人撞到，我回頭過
    去看，死者已經倒在斑馬線上... 。」（交易卷62~63 頁）
    等語，而系爭車禍發生之地點有人行天橋之設置，被害人劉
    課固然年邁及腳部開過刀，行動不便，惟事發前原本原告辛○○與被害人劉課同行，原告辛○○尚非不能攙扶被害人劉
    課行走人行天橋，被害人劉課豈能不遵守規定擅自穿越道路
    ？縱被害人劉課之身體狀況實在無法行走人行天橋，亦非不
    得要求原告辛○○在側協助，以利順利通過，其不為之，竟
    任令原告辛○○先行穿越道路，而自己在後緩慢行走，適號
    誌轉換，被告未注意車前狀況而肇事，其過失情節較重，本
    院認被害人劉課與被告之過失責任比例，為6 比4 。
(四)、依前所述，被告應分別給付原告辛○○28萬元，原告庚○○
    316,402元，其餘原告20萬元。
(五)、被告得否主張扣抵原告領得之車禍被害人補償金150 萬元？
    按特別補償基金依第四十條規定所為之補償，視為損害賠償
    義務人損害賠償金額之一部分；損害賠償義務人受賠償請求
    時，得扣除之。為強制汽車責任保險法第42條第1 項所明定
    。是被告抗辯得予扣抵，自屬有據。而扣抵之結果，應自前
    述原告每人得請求之金額中各扣除187,500 元（1,500,000
    ÷8 ＝187,500） ，則被告尚應分別給付原告辛○○92,500
    元，原告庚○○128,902 元，其餘原告各12,500萬元。
六、從而，原告本於民法第184 項第1 項、第192 條、第194 條
    之規定，請求被告賠償原告辛○○92,500元，原告庚○○12
    8,902 元，其餘原告各12,500萬元及均自起訴狀繕本送達之
    翌日即97年7 月9 日起至清償日止按年息百分之5 計算之利
    息範圍內，核屬有據，應予准許，應予准許，逾此部分之請
    求，為無理由，應予駁回。
七、本件所命給付之金額未逾50萬元，應依職權宣告假執行，被
    告請求供擔保免為假執行，就原告勝訴部分，合於法律規定
    ，爰酌定相當之擔保金額准許之；原告其餘假執行之聲請，
    因訴之駁回而失所依據，不予准許。
七、本件事實已臻明確，兩造其餘攻擊方法及所為之舉證，經審
    酌後認不影響判決結果，自毋庸一一贅述，附此敘明。
八、本件為刑事附帶民事訴訟，未發生訴訟費用支付之情事，附
    此敘明。
九、據上論結，本件原告之訴為一部有理由，一部無理由，依民
    事訴訟法第79條、第389 條第1 項第5 款、第392 條第2 項
    ，判決如主文。
中    華    民    國    97    年    12    月    25    日
                  民事第一庭  法  官  黃小瑩
以上正本證明與原本無異。
如對本判決上訴，應於判決送達後20日內向本院提出上訴狀。
中    華    民    國    97    年    12    月    26    日
                              書記官  陳鳳嬌


司法院資訊處製作；財團法人民間司法改革基金會備份。
